【裁判字號】    89,自,28
【裁判日期】    900827
【裁判案由】    偽造文書
【裁判全文】
臺灣嘉義地方法院刑事判決                            八十九年度自字第二八號
    自  訴  人  甲○○
    被      告  己○○
    選任辯護人  黃澄龍
右列被告因偽造文書案件，經自訴人提起自訴，本院判決如左：
    主  文
己○○無罪。
    理  由
一、自訴意旨略如自訴狀（詳附件）。
二、自訴人認被告上開行為涉犯偽造文書、背信等罪嫌，無非以其所提出之切結書、
    土地所有權狀、土地登記簿謄本等為主要論據。訊據被告己○○堅決否認有何偽
    造文書、背信及侵占犯行，辯稱：當初以其名義購買大林鎮○○○段第六七號土
    地（下簡稱第六七號土地）及大林鎮○○段內林小段第四六二號土地（下簡稱第
    四六二號土地），係受自訴人之夫戊○○請託的，嗣戊○○因透過其陸續向丙○○借款而無力還款，遂囑託其至地政事務所辦理遺失補發第六七號土地所有權狀
    ，並辦理設定抵押給丙○○；又其並未就第四六二號土地設定抵押向丁○○借款
    ，其前曾交付印鑑證明給自訴人之夫戊○○，係戊○○持印鑑證明及自訴人所持
    有之權狀向丁○○就上開土地設定抵押借款，其並不知情等語。
三、按犯罪事實應依證據認定之，無證據不能推定其犯罪事實，不能證明被告犯罪者
    ，應諭知其無罪之判決，刑事訴訴法第一百五十四條、第三百零一條第一項分別
    定有明文。復按認定不利於被告之事實，須依積極證據，茍積極之證據不足為不
    利於被告事實之認定時，即應為有利於被告之認定，更不必有何有利之證據，此
    觀最高法院三十年上字第八一六號判例自明。
四、經查：
（一）本件第六七號土地係於八十七年十一月九日申請遺失補發所有權狀，於八十七
      年十二月十日補發所有權狀，又於八十七年十二月十五日申請設定抵押權給丙○○，於八十七年十二月十六日完成登記，此有卷附之土地登記簿謄本在卷可
      按，而自訴人之夫戊○○與丙○○間就前開申請遺失補發權狀等情事發生前即
      存在有借貸關係，業經證人戊○○到庭陳述及證人丙○○到庭結證屬實，並有
      證人戊○○書立之結算明細及自訴人書立之結算明細附卷可稽。訊之丙○○並
      證稱：「因為戊○○公司的票一直退票，戊○○打電話給我，說要將票收回，
      我要求他給我保障，然後他答應，隔一段時間，己○○就拿土地所有權狀來給
      我設定抵押，我才將票還他。」等語（本院八十九年五月十九日訊問筆錄參見
      ），是被告辦理第六七號土地抵押權予丙○○，係欲取回戊○○所開立之公司
      票，即為解決戊○○與丙○○間之債務關係，並非另向丙○○借款而獲取利益
      ，是被告所辯其係因戊○○告稱第六七地號所有權狀遺失，並受戊○○請託，
      至地政機關辦理申請遺失補發所有權狀後，辦理設定抵押權給丙○○等情，應
      可採信，是被告主觀上既認所有權狀遺失，而向地政機關申請補發所有權狀，
      即難認其該當刑法第二百十四條之「明知不實之事項，而使公務員登載於職務
      上之所掌之公文書」要件，而觸犯該罪。又據自訴人所提出之被告簽立之切結
      書內容雖載明「前開不動產標示（指本件第六七號、四六二號等土地）確係甲○○出全資向他人價購，為方便上暫以敝人名義登記之物，今後隨時任憑甲○○君移轉過戶於任何人及設定負擔。其所需文件、用印本人應無條件配合絕無
      異議。」，然按刑法第三百四十二條背信罪之成立，須以行為人具有為自己或
      第三人不法之利益或損害本人利益之意圖為要件，準此，被告縱未經自訴人同
      意就第六二號土地為丙○○設定抵押權，然其係欲取回自訴人之夫戊○○所開
      立之旭泰保溫工程股份有限公司支票，解決戊○○與丙○○間之借貸關係，又
      參之自訴人亦實際參與旭泰保溫工程之經營，有本院八十九年度簡字第一九四
      號判決在卷可稽，被告顯無為自己或第三人不法之利益或損害本人利益之意圖
      ，充其量係與自訴人間民事上債務不履行之問題，尚難以刑法背信罪相繩。
（二）本件第四六二號土地於八十六年九月三十日為丁○○設定新台幣一百五十萬元
      之抵押權之事實，有土地登記簿謄本在卷可稽，然訊之證人丁○○證稱：「經
      由仲介的人來向我借，仲介的人拿己○○的資料來，己○○本身並沒有來。」
      （本院八十九年六月十五日訊問筆錄參見）「是透過乙○○向我借的，當時候
      是乙○○拿土地所有權狀來向我借一百萬的。」（本院九十年八月十三日審判
      筆錄參見）；而訊之證人乙○○證稱：「是戊○○拿著己○○的名義的土地所
      有權狀正本‧‧‧。後我去申請土地謄本，確定沒有問題之後，我再請他拿己○○的印鑑證明、身份證影本及印章，我去辦理。戊○○說他公司作不好，要
      週轉。」（本院八十九年六月十五日訊問筆錄參見）「（問：當初一百萬元交
      給戊○○的時候，有無留下任何憑證？）有的，在我錢交給戊○○，戊○○交
      給李璋之後，李璋拿去中華或者南企銀嘎支票。這約在借錢後幾日的事情。我
      當時候要交給戊○○的時候，我有扣掉利息、規費、代書費等約扣除十多萬元
      。」（本院九十年七月二十三日訊問筆錄參見），再訊之證人李璋證稱：「當
      時約在八十六年的下半年的時候，我確實有看到乙○○交錢給戊○○，僅俊序
      向乙○○借一百萬他們在結算利息傭金等，‧‧‧之後戊○○叫我麻八十幾萬
      元到南企銀大林分行嘎支票。」（本院九十年七月二十三日訊問筆錄參見），
      足徵被告所辯其並未設定抵押向丁○○借款，而係戊○○所為，應堪採信。雖
      自訴人提出己○○所簽立之本票一紙以資證明係己○○向丁○○借款，然設定
      抵押擔保借款，須以土地所有權狀正本為必要，而自訴人自承前開土地所有權
      狀均在其保管中，被告如何取得以向丁○○借款，又關於上開本票亦據證人乙○○證稱：「是己○○向我借錢拿給我的。」（本院九十年七月二十三日訊問
      筆錄參見），嗣因己○○未按時還款，經乙○○向法院申請本票裁定，亦有八
      十八年票字第九二一號本票裁定一紙在卷可按，再參之證人丁○○陳稱：「我
      只有看有無權狀可以設定抵押，才會借錢。」（本院九十年八月十三日審判筆
      錄參見），足徵借款之時本票有無並非重要，是上開本票並無法作為不利於被
      告之認定。被告既未就第四六二號土地設定抵押向丁○○借款，自無背信可言
      。
五、綜上，本件尚難據自訴人提出之證據，認定被告有何偽造文書及背信犯行。此外
    ，復查無其他積極證據足資證明被告確有自訴意旨所指之遺棄犯行，揆諸前項所
    揭法條及判例之說明，本件應屬不能證明被告犯罪，本院當依法為無罪之諭知。
據上論斷，應依刑事訴訟法第三百四十三條、第三百零一條第一項，判決如主文。
中    華    民    國      九十        年      八        月    二十七    日
                                臺灣嘉義地方法院刑事第一庭
                                        法  官  劉  瓊  雯
右正本證明與原本無異。
如不服本判決，應於判決送達後十日內向本院提出上訴狀( 應附繕本 )。
中    華    民    國  九十        年      八        月    三十一    日
                                        書記官  陳  冠  學


司法院資訊處製作；財團法人民間司法改革基金會備份。
